【裁判字號】    96,家上,239
【裁判日期】    990105
【裁判案由】    土地所有權移轉登記等
【裁判全文】
臺灣高等法院民事判決                 96年度家上字第239號
上  訴  人  乙○○
訴訟代理人  潘麗茹律師
被  上訴人  戊○○
            丁○○
共      同
訴訟代理人  巨克安律師
            黃正淮律師
上列當事人間請求土地所有權移轉登記等事件，上訴人對於中華
民國九十六年七月二十日臺灣桃園地方法院九十四年度家訴字第
一五０號第一審判決提起上訴，經本院於九十八年十二月二十二
日言詞辯論終結，判決如下：
    主  文
原判決所命上訴人應為給付超過給付被上訴人各新臺幣一百六十
四萬七千六百十元及其中新臺幣一百四十四萬三千六百十元自民
國九十四年九月六日起、其餘新臺幣二十萬四千元自民國九十六
年七月七日起，均至清償日止，按週年利率百分之五計算之利息
及該部分假執行宣告暨訴訟費用負擔之裁判（除確定部分外）均
廢棄。
上廢棄部分，被上訴人在第一審之訴及其假執行之聲請均駁回。
其餘上訴駁回。
第一、二審訴訟費用，由上訴人負擔十分之八，餘由被上訴人負
擔。
    事  實
甲、上訴人方面：
壹、聲明：
一原判決不利上訴人部分廢棄。
二上廢棄部分，駁回被上訴人在第一審之訴及假執行之聲請。
貳、陳述：除與原判決記載相同者外，補稱略以：
一本件訴訟標的法律關係已經臺灣桃園地方法院（下稱桃園地院
  ）九十年度重訴字第一九０號、臺灣高等法院九十四年度重上
  字第二六號判決（下稱前訴訟）確定，被上訴人再為起訴，違
  反一事不再理原則。
二伊並未於系爭信託承諾書（下稱承諾書）簽名，縱曾簽名，被
  上訴人所提出之承諾書係經偽造，亦無應分配收益之約定，被
  上訴人不得請求分配收益。
三伊並未領取桃園縣楊梅鎮○○○○段田寮子小段四四之二地號
  土地徵收補償費，該筆徵收補償費之支票係被上訴人戊○○之
  女周富美領取。
四證人甲○○認為簽立承諾書之目的在於五兄弟共同平分父母親
  遺留分別已登記在各兄弟名下之財產，即五兄弟合意將登記在
  自己名下土地各移轉所有權五分之一與其他四位兄弟，性質為
  五兄弟互為贈與之契約，惟伊並無此項合意，該契約為無效契
  約，縱認為有效，伊亦主張已撤銷贈與，伊自無給付義務。
五被上訴人之請求如有理由，伊得以為維護地力所為必要支出即
  犁田工資、農藥、種子、施肥等費用計新臺幣（下同）二十二
  萬八千五百元為抵銷抗辯。又被上訴人就承諾書所載登記於其
  等名下土地為處分、收益，並未分配予伊，伊應受分配一百二
  十七萬八千七百十二元，亦得主張抵銷。
參、證據：除援用原審提出者外，補提丙○○回覆丁○○傳真、
    甲○○回覆戊○○存證信函、犁田工資、施肥、種子費用支
    出明細及收據、土地登記簿謄本、銀行帳戶、支票影本為證
    ，並聲請訊問證人丙○○、甲○○。
乙、被上訴人方面：
壹、聲明：駁回上訴
貳、陳述：除與原判決記載相同者外，補稱略以：
一前訴訟之訴訟標的係基於信託關係終了後之信託物返還請求權
  ，本件則係基於信託關係終了前之信託承諾書為請求，兩訴訟
  之訴訟標的不同，並非同一之訴。
二兩造及同母兄弟五人依父親所留鬮分合約書而分之產業，於分
  得後雖登記於各兄弟名下，惟均由母親周陳生妹掌管，於四十
  二年六月間因政府實施耕者有其田政策，除上訴人名下土地外
  ，其餘兄弟名下土地被徵收，所獲補償之土地款，除用於兄弟
  生活及就學費用外，餘額則於民國四十五年二月二十九日購買
  台北市○○路○段五九巷十一號房屋及其基地（登記為母親名
  下）、四十六年十月十日購買新埔鎮○○段下寮里山林土地（
  登記為丙○○、丁○○及上訴人名下）、四十九年十二月十九
  日購買台北市○○街一七一巷十五號房屋及其基地（登記為戊
  ○○、丁○○名下）、四十九年四月二日購買台北縣中和鄉○
  ○段二九之一地號、二九之四地號、二九之五地號土地（登記
  為甲○○、上訴人名下）、五十四年四月十六日購買台北市○
  ○○街五號房屋及其基地（登記為甲○○、丙○○名下），該
  等財產均係五兄弟共有，於六十年二月十二日五兄弟就上述寧
  波東街、通化街、中和鄉產業出售再立協議書，上訴人亦分得
  八十二萬四千一百五十元。
三丁○○名下桃園縣楊梅鎮○○○○段部分土地因興建高速鐵路
  遭徵收，補償費五十萬元亦由五兄弟均分，上訴人取得其中十
  萬元，至上訴人所稱該十萬元係其任全昌貿易股份有限公司（
  下稱全昌公司）股東之股利，與事實不符，蓋上訴人於五十五
  年七月間以三萬元加入全昌公司為股東，於五十九年十一月間
  已退股，自不可能分得股利。
四戊○○及訴外人甲○○名下桃園縣新埔鎮○○段下枋寮小段二
  九二地號、二九二之一地號、二九二之二地號、二九二之五地
  號、二九二之八地號土地並未出售予訴外人己○○，而老家湖
  口鄉鳳凰村當地百姓為開闢自營區水庫至水底橋道路，發動鄉
  親出錢或捐地，惟因己○○似有困難，乃由戊○○、甲○○將
  上述土地與己○○所有同小段二九三之九地號、二九三之一地
  號土地互相交換後，捐出修築道路。
五伊等名下同上小段五二四之五八地號、五二四之七一地號土地
  因政府修築高速公路而徵收，徵收補償費及地上農作物補償費
  計六萬七千九百五十三元七角，由當時主持家政之母親作主，
  分給五位媳婦各一萬元，餘款則由母親當作家務費用。
參、證據：除援用原審提出者外，補提合議書、徵收土地補償地
    價發放清冊、徵收用地補償計算單、楊梅鎮農會支票、分款
    簽單、支票、委託書、具領補償費聯單、收據、入出境管理
    局函、全昌貿易股份有限公司讓股過戶書、股東名簿、章程
    、股票樣張、土地登記簿、土地登記聲請書、土地買賣所有
    權移轉契約書、增值稅單、印鑑證明、羅兆雄親筆信、新闢
    道路圖、土地交換契約書、捐款憑單、變更設計圖說、交通
    部台灣區○○○路工程局函、補償費計算單、單據為證，並
    聲請訊問證人己○○、甲○○。
    理  由
甲、程序方面
查被上訴人於前訴訟程序係主張兩造簽立系爭承諾書成立信託關
係，因上訴人未將信託土地之徵收補償費、出租土地所得租金、
土地差額、八十五年度至九十二年上半年休耕補償金分配與伊等
，違反承諾書約定，信託目的已不能達成，乃終止兩造間承諾書
之契約關係，依終止契約後損害賠償、回復原狀、不當得利之法
律關係，請求上訴人賠償伊等各一百三十八萬七千一百零九元本
息，經前訴訟確定判決認定被上訴人所為終止承諾書契約關係之
意思表示不合法，兩造間承諾書之契約關係仍然存在，被上訴人
依前開法律關係請求上訴人給付，於法不合，予以駁回確定（見
前訴訟程序本院九十四年度重上字第二六號判決），而被上訴人
於本件則主張兩造間成立承諾書之契約關係，上訴人違反承諾書
約定，未將前述徵收補償費、出租土地所得租金、土地差額及八
十五年度至九十六年間休耕補助金分配與伊等，依債務不履行規
定，請求上訴人給付伊等各一百六十九萬三千一百零九元本息，
前後兩訴之訴訟標的不同，並非同一事件，上訴人辯稱被上訴人
提起本件訴訟，違反一事不再理原則云云，並不足採。
乙、得心證之理由
一本件被上訴人主張：兩造於八十四年八月十八日與其他兄弟甲
  ○○及丙○○共同簽立承諾書，約定該承諾書附表所示登記於
  上訴人名下土地，係兩造及甲○○、丙○○五兄弟信託登記予
  上訴人名下，非經全體同意，上訴人不得處分，詎上訴人竟將
  其名下(一)坐落新竹縣湖口鄉○○段一０九、一三一、一三二等
  地號土地被徵收而受領之補償費三百九十四萬七千五百元；(二)
  同段六二、一０六、一０七、一０八、一０九、一三一、一三
  二、一三三、一三四、一四一、一四二、一四三、一五０、一
  五一、一五二等地號土地出租予第三人，並依三七五租約收取
  租谷一萬一千八百零七點五公斤，價值相當於二十一萬八千二
  百零三元；(三)其後與佃農終止耕地三七五租約，並將部分土地
  登記過戶與佃農所有，而收取土地差額補貼款十二萬六千元；
  (四)同段四八、五三、五四、五五、五六、五七、五八、五九、
  六０、六四、六五、六六、七０之一、七０之二、一三七、一
  三八、一三九地號土地自八十五年起至九十三年間因休耕受領
  補貼款三百十五萬三千八百四十七元；(五)上列(四)土地自九十四
  年起至九十六年間因休耕受領補貼款一百零二萬元，合計八百
  四十六萬五千五百五十元全數納為己有，上訴人因承諾書，對
  登記其名下之土地負有管理、使用及將收益平均分配予伊等之
  義務，竟違背其義務，將前開款項收歸私有等情，爰依承諾書
  及債務不履行之規定，求為命上訴人給付伊等各如上開款項之
  五分之一即(一)至(四)部分一百四十八萬九千一百零九元及自起訴
  狀繕本送達翌日即九十四年九月六日起、(五)部分二十萬四千元
  及自擴張聲明狀送達翌日即九十六年七月七日起，均至清償日
  止之法定遲延利息之判決（被上訴人於原審請求上訴人移轉土
  地所有權部分，經原審駁回後，未據聲明不服）。
二上訴人則以：伊並未在承諾書簽名，承諾書內容係遭偽造，且
  無土地收益應由兄弟均分之記載，甲○○證稱簽立承諾書目的
  為兄弟間合意將登記在自己名下土地各移轉所有權五分之一與
  其他四位兄弟，性質為互為贈與之契約，伊並無此項合意，該
  契約為無效契約，縱認為有效，伊亦主張已撤銷贈與，無給付
  義務，若認伊應為給付，伊得以為維護地力所為必要支出二十
  二萬八千五百元及被上訴人處分、收益承諾書所載登記於其等
  名下土地應分配與伊之一百二十七萬八千七百十二元為抵銷抗
  辯等語，資為抗辯。
三查兩造之父周朝湧與兩造、兩造同母之兄弟甲○○、兩造同父
  異母之兄弟周廷俊、周廷熹於昭和十二年十二月三十日作成鬮
  分合約書，兩造及甲○○、周廷俊、周廷熹各取得如該鬮分書
  所載財產，被上訴人以兩造及甲○○、丙○○於八十四年八月
  十八日簽立承諾書，成立信託關係，因上訴人將其名下部分土
  地出租訴外人邱娘愛、邱阿千、邱王清，自八十五年度以後未
  將收取之租金分配與其他兄弟；又於八十八年度一月未徵得其
  他兄弟同意，將部分土地登記為佃農所有，將向佃農收取之土
  地差額補貼款納為己有；又將部分土地辦理休耕，自八十五年
  以後至九十二年上半年領取之休耕金未分配與其他兄弟；且部
  分土地遭徵收，所領取之徵收補償費未分配與其他兄弟，伊等
  乃終止信託關係，請求上訴人給付伊等各一百三十八萬七千一
  百零九元本息，經桃園地院九十年度重訴字第一九０號判決駁
  回被上訴人之訴，被上訴人提起第二審上訴後，依損害賠償、
  回復原狀及不當得利為上開請求，本院九十四年度重上字第二
  六號判決認定被上訴人未對全體立約人為終止承諾書意思表示
  ，該承諾書之法律關係仍然存在，被上訴人本於契約終止後，
  損害賠償、回復原狀、不當得利之法律關係，請求上訴人給付
  被上訴人各一百三十八萬七千一百零九元，即有未合等詞，駁
  回其上訴，被上訴人就敗訴部分並未上訴等事實，為兩造所不
  爭，堪信為真實。
四次查：被上訴人主張兩造及甲○○、丙○○於八十四年八月十
  八日簽立承諾書，該承諾書記載「．．為左列五件附表所載土
  地尚未完成登記為個人名下，但五兄弟承諾均屬互相信託登記
  悉為五兄弟各應有部分五分之一事宜，相互承諾如左：(1)．．
  土地（如附表六張所示），現五兄弟均各有不等之持分登記
  ，但不論登記何人名下土地並不論何地目有無出租均屬五兄弟
  各應有部分五分之一（如附表有漏載時，凡下坊寮小段、鳳
  山崎小段不論登記何人名下均同各五分之一）；(2)．．土地（
  如附表三張所示），現登記乙○○名下，不論何地目有無出
  租均屬五兄弟各應有部分五分之一；(3)．．土地（如附表一
  紙所示）現登記丁○○名下，不論何地目有無出租均屬五兄弟
  各應有部分五分之一；(4)．．土地（如附表一紙所示）現登
  記丁○○名下，不論何地目有無出租均屬五兄弟各應有部分五
  分之一；(5)前開第一至第四條所載之土地，不論何地目、面積
  多少或應有部分多少，均屬五兄弟各應有部分五分之一，未登
  記有應有部分者均信託登記在出名登記人名下，亦即互相信託
  登記。茲均承諾非經五兄弟全體同意出名登記人均不得處分，
  否則應負法律上應負之責任等事實，已據提出承諾書（附原審
  卷八五頁）為證，上訴人雖否認曾在承諾書簽名，並辯稱該承
  諾書係遭偽造云云，惟兩造於前訴訟程序，就系爭承諾書是否
  為上訴人簽名，有無遭偽造等事項爭執甚烈，本院九十四年度
  重上字第二十六號判決以上訴人曾於前訴訟程序第一審自認承
  諾書上簽名係其所為，上訴人提出之承諾書內容與被上訴人提
  出之承諾書內容完全相符，核與丙○○於九十二年五月二十二
  日經我國駐紐約台北經濟文化辦事處出具聲明書所附承諾書影
  本相符為由，認定承諾書為真正，並未遭偽造，而兩造兄弟甲
  ○○於本院證稱兩造之父有二配偶，兩造之母為正室，鬮分財
  產時，正室分得三分之二、側室分得三分之一，正室當時已育
  有四子並懷孕（即丙○○）中，當時即約明該三分之二財產將
  來要由五兄弟均分，兩造之母在世時，兄弟產業由母親掌管，
  母親委由被上訴人戊○○全權處理，戊○○嗣將財產列表，處
  理原則為每人五分之一，不管登記於何人名下，戊○○要伊在
  承諾書上簽名，伊即在承諾書上簽名並蓋章等語（見本院九十
  七年十二月二十九日準備程序筆錄），丙○○亦自美國掛號快
  遞證明書並影印所持有承諾書至本院（見本院卷(一)八六頁至一
  一六頁），該證明書記載兩造及甲○○、丙○○在母親周陳生
  妹見證下簽立系爭承諾書經過，上訴人不否認該證明書係丙○
  ○所書寫，而丙○○所影印承諾書與被上訴人提出之承諾書內
  容相符，所述簽立承諾書經過或與甲○○證述之細節不盡吻合
  ，惟均認承諾書為真正，而被上訴人丁○○名下桃園縣楊梅鎮
  ○○○○段田寮子小段四四之二地號土地因高鐵用地遭徵收，
  由丁○○委託上訴人於八十五年十二月十六日領取該徵收補償
  費四十六萬三千七百五十一元之支票，交由戊○○之女周富美
  兌領，戊○○連同其他款項，簽發面額各十萬元支票分別交付
  五兄弟，上訴人分得之十萬元支票已存入其帳戶乙現等情，業
  據被上訴人提出徵收土地補償地價發放清冊、徵收用地補償計
  算單、支票、分款簽單、支票為證，上訴人自認曾收受該十萬
  元支票並兌現之事實，雖稱伊係全昌貿易股份有限公司股東，
  該十萬元為擔任公司股東獲分配之股利，由戊○○簽發十萬元
  支票支付云云，惟未能說明何以公司股利竟以戊○○名義簽發
  支票交付之原因，參酌甲○○證詞、丙○○出具之證明書及影
  印之承諾書、上訴人於前訴訟程序之自認及未能說明受領該十
  萬元之原因，本院認為承諾書應係真正，上訴人否認承諾書為
  真正云云，尚不足採信。又本院認依上開證據已足以證明承諾
  書為真正，無傳訊丙○○為證人必要，附此敘明。
五承諾書記載如承諾書附表所示土地，無論登記為何人名下、出
  租與否，均屬兩造及甲○○、丙○○五兄弟共有，應有部分各
  五分之一，非經五兄弟同意，登記名義人不得處分，核其真意
  係兩造及甲○○、丙○○五兄弟承認承諾書附表所示土地無論
  登記為何人名義，其內部實為五兄弟共有，其使用、收益或處
  分所得，於五兄弟間應按各五分之一分配，其性質為有預防糾
  紛發生並創設權利義務關係之和解契約，上訴人辯稱該承諾書
  性質屬互為贈與契約，伊得撤銷贈與意思表示云云，並不足採
  。而被上訴人主張：上訴人就承諾書附表所示登記其名下之土
  地，受領前述徵收補償費三百九十四萬七千五百元、租金二十
  一萬八千二百零三元、土地差額補貼款十二萬六千元、八十五
  年起至九十三年間休耕補貼款三百十五萬三千八百四十七元及
  九十四年起至九十六年間因休耕受領補貼款一百零二萬元等事
  實，為上訴人所不爭執，上訴人於九十三年以前自登記其名下
  土地受領七百四十四萬五千五百五十元、九十四年至九十六年
  間自登記其名下土地受領一百零二萬元之事實，自堪予認定為
  真實。至上訴人辯稱：伊為維護地力，於九十二年八月二十二
  日前支出犁田工資等費用合計二十二萬八千五百元，已據提出
  單據為證，除其中九十一年四月五日支出之犁田工資單據（本
  院卷(二)一八頁）記載二萬四千元，上訴人卻以二萬五千元計算
  （見本院卷(二)一一頁）外，該等費用實為二十二萬七千五百元
  為被上訴人所不爭執（見被上訴人民事答辯狀(八)），亦堪信為
  真實。
六上訴人再辯稱：戊○○將其名下新竹縣新埔鎮○○段下枋寮小
  段二九二地號、二九二之五地號、二九二之一地號、二九二之
  二地號、二九二之八地號土地應有部分出售與訴外人己○○，
  未將出售所得款項分配予伊，伊得為抵銷抗辯云云。惟上開土
  地雖由戊○○、甲○○以買賣名義移轉登記為己○○所有，惟
  實係七十四年間，戊○○、甲○○以上開土地與己○○所有坐
  落同小段二九三之九地號土地、二九三之一地號土地交換，並
  以交換後之土地應家鄉鳳凰村村長羅兆雄之請，捐出供興建營
  區水庫至水底橋道路之用，且分擔開闢道路工程費用，戊○○
  與己○○間並無土地買賣等情，已經己○○結證及甲○○證述
  在卷，核與被上訴人提出羅兆雄親筆信、新闢道路圖、土地交
  換契約書、捐款憑單相符，被上訴人並非處分上開土地獲有利
  益，無可分配與其餘兄弟，上訴人此部分抵銷抗辯，並無可採
  。
七上訴人又辯稱：被上訴人名下下枋寮小段五二四之五八地號、
  五二四之七一地號土地應有部分二一六分之三七，於六十七年
  間遭徵收，被上訴人未分配徵收款予伊，伊亦得為抵銷抗辯云
  云。惟上開土地經徵收補償款計六萬七千九百五十三元七角，
  被上訴人辯稱當時即由兩造之母作主，分給五位媳婦各一萬元
  ，餘款則由母親供作家務費用等情，已經提出補償費計算單、
  變更設計圖說、交通部台灣區○○○路工程局函及單據二紙為
  證，質之甲○○雖稱不記得此事，惟遵重其大哥即戊○○處理
  云云，而該等徵收補償費發放距今已逾三十年，其詳情如何，
  固難以記憶，惟當時兩造仍與母親同財共居，被上訴人所辯仍
  符合常理，且倘被上訴人未將徵收補償款提出供分配，上訴人
  豈有逾三十年不為主張之理，上訴人此部分抗辯主張，仍無可
  採。
八綜上所述，系爭承諾書為真正，兩造約定承諾書附表所示土地
  ，無論登記為何人名義，亦不論出租與否，均屬兩造及甲○○
  、丙○○五人共有，應有部分各五分之一，該等土地使用、收
  益、處分所得應平均分配與兄弟五人，上訴人就登記其名下之
  土地，於九十三年以前因徵收、出租、出售或休耕所得徵收補
  償費、租金、價金或休耕補償金計七百四十四萬五千五百五十
  元，扣除上訴人於九十二年以前為維護地力所支出之二十二萬
  七千五百元，上訴人該期間因登記其名下土地獲利七百二十一
  萬八千零五十元，應平均分配予五人，每人可得一百四十四萬
  三千六百十元；九十四年至九十六年間上訴人因登記其名下土
  地獲利一百零二萬元，應平均分配予五人，每人可得二十萬四
  千元，則被上訴人依承諾書約定，請求上訴人給付被上訴人各
  一百六十四萬七千六百十元及其中一百四十四萬三千六百十元
  自起訴狀繕本送達翌日即九十四年九月六日起、其餘二十萬四
  千元自擴張聲明狀送達翌日即九十六年七月七日起，均至清償
  日止，按週年利率百分之五計算之利息，即無不合，應予准許
  ，至被上訴人超過上開應准許部分之請求，尚屬無據，不應准
  許。原判決就被上訴人請求應准許部分，為被上訴人勝訴判決
  ，並依兩造聲請分別為假執行或免為假執行之諭知，洵為正當
  ，上訴論旨，指摘此部分原判決為不當，聲明廢棄，為無理由
  ；至原判決就被上訴人請求不應准許部分，遽命上訴人為給付
  ，並准為假執行，尚有未洽，上訴論旨，指摘此部分原判決為
  不當，求予廢棄，為有理由，爰廢棄此部分原判決，改判駁回
  被上訴人此部分之訴及其假執行之聲請，以昭適法。
九據上論結，本件上訴為一部有理由，一部無理由。依民事訴訟
  法第四百四十九條第一項、第四百五十條、第七十九條，判決
  如主文。
中    華    民    國    99    年    1     月    5     日
                    民事第九庭
                        審判長法  官  黃熙嫣
                              法  官  陳玉完
                              法  官  鄭傑夫
正本係照原本作成。
被上訴人不得上訴。
上訴人如不服本判決，應於收受送達後20日內向本院提出上訴書
狀，其未表明上訴理由者，應於提出上訴後20日內向本院補提理
由書狀（均須按他造當事人之人數附繕本）上訴時應提出委任律
師或具有律師資格之人之委任狀；委任有律師資格者，另應附具
律師資格證書及釋明委任人與受任人有民事訴訟法第466條之1第
1項但書或第2項（詳附註）所定關係之釋明文書影本。
中    華    民    國    99    年    1     月    8     日
                              書記官  廖逸柔
附註：
民事訴訟法第466條之1（第1項、第2項）：
對於第二審判決上訴，上訴人應委任律師為訴訟代理人。但上訴
人或其他法定代理人具有律師資格者，不在此限。
上訴人之配偶、三親等內之血親、二親等內之姻親，或上訴人為
法人、中央或地方機關時，其所屬專任人員具有律師資格並經法
院認為適當者，亦得為第三審訴訟代理人。

司法院資訊處製作；財團法人民間司法改革基金會備份。
